臺灣彰化地方法院刑事判決　　　　　　　 96年度訴字第481號
公　訴　人　臺灣彰化地方法院檢察署檢察官
被　　　告　甲○○
選任辯護人　林世祿律師
上列被告因違反槍砲彈藥刀械管制條例案件，經檢察官提起公訴
（九十五年度偵字第一一五四四號），本院判決如下：
    主  文
甲○○無罪。
    理      由
一、公訴意旨略以：被告甲○○明知非經主管機關之許可，不得
    擅自持有可發射金屬或子彈具有殺傷力之改造手槍，竟仍基
    於非法持有槍砲之犯意，於民國八十二年間起，向姓名年籍
    均不詳、綽號「瑪沙」之成年男子，以新臺幣（下同）二萬
    六千元之價格，購入仿ＢＥＲＥＴＴＡ廠八四型半自動手槍
    製造之槍枝換裝土造金屬槍管及土造金屬槍機而成具殺傷力
    之改造手槍一支（槍枝管制編號0000000000號）
    及彈匣一個（原含子彈三顆，業於買入翌日試射完畢），而
    非法持有之。嗣於九十五年十二月十六日九時許，為警持搜
    索票搜索被告位於彰化縣大城鄉菜寮村過溝巷二四之一號之
    住所後，復經被告帶同警方前往上址住所旁之雞舍，當場在
    雞舍辦公桌抽屜內，扣得前揭改造手槍一支（含彈匣一個）
    及與本案無關之甲基安非他命一包（毛重零點一公克）、玻
    璃球管一支（由檢察官另案處理），因認被告涉犯槍砲彈藥
    刀械管制條例第八條第四項之未經許可持有可發射子彈具有
    殺傷力槍枝罪。
二、按犯罪事實應依證據認定之，無證據不得認定犯罪事實。又
    不能證明被告犯罪者，應諭知無罪之判決，刑事訴訟法第一
    百五十四條第二項、第三百零一條第一項前段分別定有明文
    。次按所謂認定犯罪事實之證據，係指足以認定被告確有犯
    罪行為之積極證據而言，該項證據自須適合於被告犯罪事實
    之認定，始得採為斷罪之資料；又事實之認定，應憑證據，
    如未能發現相當證據，或證據不足以證明，自不能以推測或
    擬制之方法，為裁判基礎（最高法院二十九年上字第三一○
    五號、四十年臺上字第八六號判例參照）。且認定犯罪事實
    所憑之證據，雖不以直接證據為限，間接證據亦包括在內，
    然而無論直接證據或間接證據，其為訴訟上之證明，須於通
    常一般之人均不致有所懷疑，而得確信其為真實之程度者，
    始得據為有罪之認定，倘其證明尚未達到此一程度，而有合
    理之懷疑存在而無從使事實審法院得有罪之確信時，即應由
    法院為諭知被告無罪之判決（最高法院七十六年臺上字第四
    九八六號判例足參）。
三、公訴意旨認被告涉犯上開罪嫌，無非係以員警在該雞舍辦公
    桌抽屜內查獲前揭可發射子彈具殺傷力之仿ＢＥＲＥＴＴＡ
    廠八四型改造手槍一支（含彈匣一個，槍枝管制編號000
    0000000號）為其主要依據。惟訊據被告堅決否認有
    何上開犯行，辯稱：當日早上七點多，員警持搜索票至其上
    址住所搜索毒品，沒有查到任何東西，但其有向員警承認施
    用毒品，員警就帶其回警局驗尿、製作筆錄，筆錄做完後，
    因員警懷疑其將毒品藏在離住所有一段距離之雞舍內，乃又
    於當日早上九時多，未持搜索票，也未經雞舍主人即其父同
    意，就逕自帶其進入雞舍找尋毒品，期間，員警並問其有無
    槍枝，其就指著辦公桌，員警即從桌子抽屜取出槍枝，本案
    槍枝之搜索程序不合法，應無證據能力等語。經查：
(一)扣案之可發射子彈具殺傷力之仿ＢＥＲＥＴＴＡ廠八四型改
    造手槍一支（含彈匣一個，槍枝管制編號00000000
    00號），係員警於九十五年十二月十六日九時許，在彰化
    縣大城鄉菜寮村過溝巷二四之一號被告住所以外之雞舍辦公
    桌抽屜內查獲等情，為被告所不否認。且該扣案槍枝經送請
    內政部警政署刑事警察局以性能檢驗法鑑驗結果，認：送鑑
    改造手槍一支（槍枝管制編號0000000000號），
    係由仿ＢＥＲＥＴＴＡ廠八四型半自動手槍製造之槍枝，換
    裝土造金屬槍管及土造金屬槍機而成之改造手槍，擊發功能
    正常，可擊發適用子彈，具殺傷力；又經裝填適用子彈試射
    結果，計算其彈丸單位面積動能為七二點七焦耳／平方公分
    等情，亦有該局九十六年一月二十六日、同年六月二十九日
    刑鑑字第０九六００００二一一、0000000000號
    鑑驗通知書各一件在卷可憑，此外，復有照片十五張在卷足
    參，是扣案槍枝確屬槍砲彈藥刀械管制條例第四條第一項第
    一款所稱之槍砲無訛。
(二)按搜索應用搜索票，搜索票應由法官簽名，搜索應依搜索票
    行之，目的在保護人民免受非法搜索扣押，惟因搜索本質上
    乃帶有急迫性、突襲之強制處分，難免發生時間上不及聲請
    搜索票之急迫情形，故刑事訴訟法第一百三十條規定附帶搜
    索、第一百三十一條規定逕行搜索（緊急搜索）、第一百三
    十一條之一規定同意搜索，乃不用搜索票而搜索之例外情形
    ，稱為無令狀搜索，此種搜索僅為令狀搜索原則之例外，而
    非法定程序原則之例外，故縱使是此種搜索也應遵守法定程
    式，否則仍屬違法搜索，而如係基於違法搜索所取得之證據
    ，為兼顧程序正義及發現實體真實，應由法院就個案審理中
    ，就個人基本人權之保障及社會安全之維護，依比例原則及
    法益權衡原則，予以客觀之判斷扣押物有無證據能力。
(三)按搜索，經受搜索人出於自願性同意者，得不使用搜索票；
    但執行人員應出示證件，並將其同意之意旨記載於筆錄，刑
    事訴訟法第一百三十一條之一定有明文。本案爭點在於警察
    人員對被告所為之「同意搜索」是否合法？扣案之槍枝是否
    依法定程序取得之證物，有無證據能力？
  1.本案員警係因查緝毒品案件，向本院聲請自九十五年十二月
    十六日六時起至九十五年十二月十八日十八時止，對被告位
    於彰化縣大城鄉菜寮村過溝巷二四之一號之住所、被告身體
    實施搜索，並經本院核准，此有卷附搜索票及調閱之本院九
    十五年度聲搜字第三六四五號全卷足稽，乃員警於九十五年
    十二月十六日上午持該搜索票至被告上址住所搜索毒品，查
    無所獲後，未再向法院聲請搜索票，逕帶同被告至距離上址
    住所需車程四、五分鐘遠之雞舍搜索，查扣本案改造槍枝等
    違禁物，故本案之扣押物，係屬無令狀搜索取得之證據。
  2.雖證人即實施本案搜索扣押程序之員警乙○○於本院審理時
    到庭證稱被告當時同意搜索雞舍等語，惟此為被告所否認，
    卷內亦無被告之搜索同意書，且觀諸被告於九十五年十二月
    十六日十時三十分之警詢筆錄、九十五年十二月十六日九時
    ０分之搜索扣押筆錄，均無記載被告曾同意警方搜索上開雞
    舍等情，被告於本院審理中復爭執未同意搜索，是本案尚無
    足夠證據證明被告曾同意搜索。
  3.稽之本案員警係因毒品案件，據報前往被告位於彰化縣大城
    鄉菜寮村過溝巷二四之一號之住所實施搜索，未查得任何毒
    品或違禁物，經被告告以毒品放在雞舍，而該雞舍離被告住
    所有一段距離，從被告住所目視看不到雞舍，開車約需四、
    五分鐘，被告當時也有告知雞舍是其父親林上所有一情，業
    據證人乙○○證述在卷（見本院卷九十六年十月二日審判筆
    錄第三頁、第八頁），並有畜牧場登記證書一紙附卷得參，
    顯見被告當時已遭警方控制中，並無至上開雞舍湮滅證據之
    可能，員警應有充裕時間另向法院聲請搜索票對雞舍進行搜
    索，並未見有任何急迫性無令狀進行突襲強制處分之必要，
    惟警方竟仍逕行進入雞舍內搜索，實屬便宜行事。況被告斯
    時並無任何槍砲彈藥管制條例案件及毒品之犯罪前科，有臺
    灣高等法院被告前案紀錄表可稽，且被告非犯罪中被依法逮
    捕之現行犯或準現行犯，縱員警以被告未針對雞舍進行搜索
    表示異議，據以推論被告應係同意搜索，然按同意搜索之自
    願性應以社會上一般人之通常觀念，立於被搜索人之角度，
    綜合一切情狀予以認定，本案被告係在住所遭員警多人實施
    搜索，在此情況下，一般人如受警察人員突然之強制搜索，
    心理自然承受重大壓力，而多會依員警之命令行事，其自由
    意思已受到影響，故其所為之同意，顯然欠缺自願性。其次
    ，如被告遭逮捕，員警若認係依刑事訴訟法之相關規定所為
    之強制處分，自應受時間之立即性、場所之密接性及一目瞭
    然法則之拘束，僅能立即直接對被告身體、所攜帶物品進行
    附帶搜索，乃竟在被告心理遭受突然強制處分之情形下，要
    求被告帶同至上開雞舍搜索，此一無令狀搜索行為，為違法
    之搜索行為至明。
  4.如前所述，依據刑事訴訟法第一百三十一條之一規定，同意
    搜索之要件，必須受搜索人出於自願性同意，且執行人員應
    出示證件，並將同意之旨記載於筆錄等始足成立，本案徵諸
    警詢筆錄及搜索扣押筆錄，均未記載被告同意搜索，則員警
    既未持有搜索票進行搜索，而依據現有事證，又不足以證明
    被告自願同意搜索，自難認定本案搜索係屬合法。
(四)按「證據之證明力，由法院本於確信自由判斷。但不得違背
    經驗法則及論理法則。無證據能力、未經合法調查之證據，
    不得作為判斷之依據。」、「除法律另有規定外，實施刑事
    訴訟程序之公務員因違背法定程序取得之證據，其有無證據
    能力之認定，應審酌人權保障及公共利益之均衡維護。」，
    刑事訴訟法第一百五十五條、第一百五十八條之四分別定有
    明文。良以刑事訴訟，係以確定國家具體之刑罰權為目的，
    為保全證據並確保刑罰之執行，於訴訟程序之進行，固有許
    實施強制處分之必要，惟強制處分之搜索、扣押，足以侵害
    個人之隱私權及財產權，若為達訴追之目的而漫無限制，許
    其不擇手段為之，於人權之保障，自有未周，故基於維持正
    當法律程序、司法純潔性及抑止違法偵查之原則，實施刑事
    訴訟程序之公務員不得任意違背法定程序實施搜索、扣押；
    至於違法搜索扣押所取得之證據，若不分情節，一概以程序
    違法為由，否定其證據能力，從究明事實真相之角度而言，
    亦難謂適當。因此，對於違法搜索所取得之證據，為兼顧程
    序正義及發現實體真實，應由法院於個案審理中，就個人基
    本人權之保障及社會安全之維護，依比例原則及法益權衡原
    則，予以客觀之判斷。本案警方搜索未依法定程序為之，係
    違法搜索、扣押，已如前述，是審酌警方違背該法定程序之
    主觀意圖、客觀情節、侵害人權之程度、暨禁止使用該證據
    對於抑制違法蒐證之效果等情，認縱使被告所涉犯者為未經
    許可持有改造手槍罪，對於社會危害不輕，惟考量被告持有
    扣案槍枝期間，均未持之為其他對國家、社會或直接對被害
    人生命、身體、自由、財產有重大緊急危害之犯罪行為，且
    法律對於特殊情況業已設計上開刑事訴訟法第一百三十條、
    第一百三十一條、第一百三十一條之一無令狀搜索之制度以
    資適用，司法警察在無特殊事由下，理應依據法定程序實施
    偵查、蒐證，故就本案而言，不宜援引刑事訴訟法第一百五
    十八條之四規定就上開雞舍所搜出之扣案物品賦予證據能力
    ，否則不啻使警方日後再查緝此類犯罪時，對於便宜行事之
    作風，有恃無恐，而有礙人權之保障，並使法律規定形同具
    文。從而，本院就被告基本人權之保障及社會安全之維護，
    依比例原則及法益權衡原則審酌後，認本案警員違法搜索所
    查扣之前揭改造槍枝，並無證據能力，不得資為認定事實之
    證據。
四、綜上所述，本案扣案槍枝乃警方違法搜索所得，應排除其證
    據能力，自無從作為認定被告有罪之證據，此外，復查無其
    他積極之證據足資證明被告有何公訴意旨指摘之犯行，揆諸
    前開說明，既不能證明被告犯罪，自應諭知被告無罪之判決
    。
據上論斷，應依刑事訴訟法第三百零一條第一項，判決如主文。
本案經檢察官郭玄義到庭執行職務。
中    華    民    國　    96    年    10    月    16  日
            刑事第四庭    審判長  法  官  周淡怡
                                  法  官  吳永梁
                                  法  官  周莉菁
以上正本證明與原本無異。
如不服本判決，應於判決送達後10日內，向本院提出上訴書狀，
上訴書狀應「敘述具體上訴理由」，並按他造當事人之人數附繕
本。「切勿逕送上級法院」。
中    華    民    國　    96    年    10    月    16  日
                                  書記官  黃當易
